【裁判字號】    95,上易,2036
【裁判日期】    951222
【裁判案由】    家暴妨害自由
【裁判全文】
臺灣高等法院刑事判決                95年度上易字第2036號
  上  訴  人
  即  被  告  丙○○
上列上訴人因家暴妨害自由案件，不服臺灣士林地方法院94年度
易字第776號，中華民國95年8月16日第一審判決（起訴案號：臺
灣士林地方法院檢察署94年度發查偵字第43號），提起上訴，本
院判決如下：
    主  文
原判決撤銷。
丙○○以加害生命、身體、自由之事，恐嚇他人致生危害於安全
，處有期徒刑捌月。
    事  實
一、丙○○於民國（下同）92年3月9日下午 1時許，在臺北市○○○路○段166號之龍巖人本臺北服務處（下稱龍巖）會客室
    內與其兄長乙○○、姐姐葉和及妹妹丁○○等人商討母親葉
    清秀後事。丙○○因質疑丁○○私藏葉清秀之股票及金飾而
    與丁○○發生爭執，竟萌生恐嚇之犯意，向丁○○恫稱：如
    不將私藏之遺物交出，要讓後事辦不下去，也要使其夫甲○○所開的醫院開不下去，並要丁○○及甲○○出門要小心一
    點等語，並揚言要殺害乙○○、丁○○及葉和，以此加害生
    命、身體之事恐嚇乙○○、丁○○、甲○○及葉和等人，嗣
    丁○○將此丙○○恐嚇之情並告知甲○○，使渠等均心生畏
    懼，致生危害於乙○○、丁○○、甲○○及葉和等人生命、
    身體之安全。
二、案經丁○○之配偶甲○○訴由臺灣新竹地方法院檢察署檢察
    官呈請臺灣高等法院檢察署檢察長令轉臺灣士林地方法院檢
    察署檢察官偵查起訴。
    理  由
一、訊據上訴人即被告丙○○供承有於上揭時地與被害人乙○○
    、葉和及丁○○等人商討母親葉清秀後事時，以被害人丁○○持有葉清秀之股票及金飾等物未交出而雙方發生爭執等事
    實，惟矢口否認有何恐嚇犯行，辯稱：當天在龍巖會客室談
    母親的後事，因母親生前有說股票、權狀等物放在丁○○住
    處，伊只是跟他們說這些要拿出來向國稅局申報，可能當時
    伊講話聲音比較大聲，雙方有誤會，但伊並沒有出言恐嚇云
    云。惟查：
(一)被告丙○○如何於上揭時地與被害人乙○○、葉和及丁○○
    等人因商討母親葉清秀後事時，以被害人丁○○私藏葉清秀
    之股票及金飾等物未交出，而出言向被害人丁○○恫稱：如
    不將私藏之遺物交出，要讓後事辦不下去，也要使其夫甲○○所開的醫院開不下去，並要丁○○及甲○○出門要小心一
    點等語，並揚言要殺害被害人乙○○、丁○○及葉和等情，
    業據被害人即證人丁○○於原審法院審理時證稱：丙○○是
    伊之哥哥，92年3月9日下午 1時許，伊到民權東路殯儀館對
    面的龍巖會客室會商母親後事，當時丙○○、伊及伊之兄姐
    乙○○與葉和都在。丙○○坐在伊右邊，對伊罵說要伊把所
    有的首飾還有錢都交出來，如果不交出來的話，後事就不能
    辦，並要伊及伊先生甲○○出門小心一點，要讓伊先生在竹
    東的醫院開不下去，伊聽了心裡很害怕，因為丙○○之前曾
    經動手打過其他的姊妹，當天丙○○也有罵葉和說：再來輪
    到你，你全家也注意一點，伊並將在會客室之事告知伊先生
    云云（見原審卷第43至44頁、第48頁）﹔另被害人即證人乙○○於偵查中證稱：92年3月9日在龍巖禮儀公司的會客室，
    丙○○對丁○○口氣很差，丙○○對丁○○說：若不把母親
    的金飾、股票、財物拿出來，要抬棺材到丁○○家裡，並且
    說要拿刀子到丁○○、葉和及伊家中殺人，讓伊等人均不得
    安寧，過不下去云云（見93年度發查偵字第5號卷第167、16
    8頁）﹔嗣於原審法院審理時證稱：伊於 92年3月9日曾到民
    權東路那邊的龍巖會客室商討母親後事，家屬大部分都參加
    ，伊、丙○○、葉和及丁○○都有在場，當天丁○○與丙○○因意見不合發生爭執。丙○○說他不承認喪事的過程，並
    說到財產的問題，要丁○○把母親的財產都交出來，包括股
    票及現金，丙○○並向丁○○說要給她先生即甲○○的醫院
    開不下去，且揚言要讓喪事辦不下去，並說要殺掉伊、丁○○及葉和，伊知道丙○○個性很強，有時他說的話真的會做
    出來，尤其是喝酒之後，所以感到很害怕云云（見原審卷第
    92至93頁、第95至96頁）﹔另被害人即證人葉和於偵查中證
    稱：當天丙○○禁止伊跟其他人再討論母親後事，並要伊的
    妹妹即丁○○交出母親的所有金飾、股票、財物，不然不讓
    我們再辦後事云云（見同上偵查卷第 166頁），嗣於原審法
    院審理時證稱：丙○○是伊弟弟，92年3月9日下午，伊有到
    恩主公旁邊殯儀館對面的龍巖會客室商討母親後事，並因母
    親後事問題發生爭吵，丙○○說要丁○○把母親的股票、金
    飾交出來才可以講喪事，並揚言要殺伊、伊先生及丁○○，
    伊感到很害怕云云（見原審卷第53至56頁、第62頁），茲查
    被告與被害人丁○○、乙○○及葉和等人因商討母親葉清秀
    後事時，被告質疑其妹即丁○○私藏母親之股票及金飾等遺
    物而發生爭執，惟此為被害人丁○○所否認，雙方因而發生
    爭執，以被害人丁○○、乙○○及證人葉和分別為被告之同
    胞兄、姐、妹，與被告間具有二親等之血緣關係，渠等分別
    於偵查中及原審法院審理時具結後而為證述，要無設詞誣陷
    而甘冒觸犯刑法偽證罪之理。
(二)被告於92年3月9日後之92年6月2日曾交付「收款明細二項」
    1 份為債權憑證，而以新臺幣（以下同）30,000元為服務費
    委由馬振中管理收帳，並約定將債務人實際償還金額數目百
    分之20充作佣金。而前開債權憑證記載：葉清秀遺留2,762,
    701元。竹東黃醫院院長甲○○67年向被告借款2,000,000元
    至今未還等文字，此有該應收帳款管理委託服務合約書及收
    款明細二項影本各乙份在卷可稽（見92年度偵字第4626號卷
    第33頁、第40頁），以民事糾紛應循訴訟解決，待取得強制
    執行名義後，再聲請法院就債務人之財產為強制執行。本件
    被告母親葉清秀於 92年3月間辭世，被告縱對遺產有所爭執
    ，亦應循由全體繼承人協商，或循由民事訴訟程序確定私權
    ，惟被告竟逕自以 3萬元之服務費，又約定給予高達百分之
    20之佣金，並在提供之「收款明細二項」內記載：「請院長
    甲○○出面說明應付款項」，以此被告未循公權力之法院確
    定私權而遽以高報酬委託民間討債公司討債，無非係欲藉暴
    力或強制之方式索取債務，是被害人丁○○、乙○○及葉和
    上揭指、證述堪認屬事實，被告出言恐嚇被害人丁○○、甲○○、乙○○及葉和，雖甲○○不在場，惟被告出言恐嚇要
    讓黃增魁的醫院開不下去暨要丁○○及甲○○出門要小心一
    點等語，此顯有欲丁○○轉告甲○○之情，嗣丁○○將被告
    此恐嚇之情告知甲○○，致被害人丁○○、乙○○、葉和及
    告訴人甲○○因被告以此加害渠等生命、身體之言語向渠等
    恫嚇而心生畏懼，顯已致生危害渠等生命、身體之安全，被
    告所辯並無恐嚇之情，要屬卸責之詞，不足採信，事證明確
    ，被告犯行，洵堪認定。
(三)至證人即負責處理葉清秀後事之龍巖公司禮儀施蔡合富於偵
    查時雖證稱：92年3月9日之會議是由伊主持，因時間已經久
    遠，記憶中並未遇到家屬意見不一，家屬間互相恐嚇之情事
    云云（見93年度發查偵字第5號卷第221至222 頁）﹔嗣於原
    審法院審理時證稱：伊每個月處理的案件很多，且時間已經
    久遠，所以對於92年3月9日當天葉清秀子女間發生什麼事已
    經沒印象云云（見原審卷第87頁），按一般人之記憶，於時
    間經過後，能長期存取於腦海者，多屬關於與自己有重要關
    係之事。本件證人蔡合富每月承辦之案件繁多，自無法對於
    每日發生之事情一一記憶，而證人蔡合富並非爭執之重要關
    係人，所爭執之事項顯然與其無關，故其因時間久遠，對於
    92年3月9日主持會議所發生之事「無印象」，亦屬情理之常
    。而證人葉和於原審法審理時證稱：丙○○開始大聲的時候
    ，伊哥哥即乙○○就說要開家族會議，請龍巖的人出去云云
    （見原審卷第58頁）﹔另證人乙○○於原審法院審理時證稱
    ：證人蔡合富來開協調會，中間大家有意見不合，伊就要他
    先出去，自己家裡的人先協調，所以他有離開，吵架是在蔡
    合富離開之後，在蔡合富還沒有離開之前，語言上就已經有
    衝突了，所以伊要龍巖的人離開，主要衝突是在龍巖的人離
    開之後才發生的云云（見原審卷第 96頁、第100頁），是證
    人蔡合富於92年3月9日並非全程在場，於被告與丁○○等人
    出現小爭執時即已離開，證人蔡合富上揭證述尚難據以為被
    告有利之認定，附此敘明。
二、核被告所為，係犯刑法第 305條之恐嚇危害安全罪。被告在
    同一地點，同時以加害生命、身體之事出言恐嚇被害人丁○○、乙○○、甲○○及葉和等人，嗣被害人丁○○將此被告
    恐嚇知情並告知甲○○，使渠等均心生畏懼，係以一行為同
    時觸犯數個恐嚇危害安全罪，為同種想像競合犯，應從一重
    之恐嚇危害安全罪處斷，至被告行為後，刑法第55條想像競
    合犯之規定，雖於94年2月日修正公布，並於95年7月1日施
    行，增列但書規定「但不得科以較輕罪名所定最輕本刑以下
    之刑」，惟此僅係想像競合犯科刑之限制，為法理之明文化
    ，非屬法律之變更（參照最高法院95年第 8次刑事庭會議決
    議），自無新、舊法比較之問題，附此敘明。又刑法第 305
    所定罰金刑部分，依罰金罰鍰提高標準條例第1條第1項前段
    規定，原規定就其原定數額提高十倍，茲依刑法施行法第 1
    條之1規定中華民國94年 1月7日刑法修正施行後，刑法分則
    編所定罰金之貨幣單位為新臺幣，而94年1月7日刑法修正時
    ，刑法分則編未修正之條文定有罰金者，自94年1月7日刑法
    修正施行後，就其所定數額提高為三十倍。本次94年1月7日
    刑法修正時，刑法第 305條並未為修正，而依上揭規定，就
    罰金刑部分之貨幣單位改為新台幣，因而就其所定罰金數額
    提高為三十倍，惟實際上刑法第 305條恐嚇危害安全之構成
    要件及法定刑並未變更，自無有利或不利而為新舊法比較適
    用之問題，附此敘明。原審就被告予以論罪科刑，固非無見
    ，惟查被告出言恐嚇被害人乙○○、丁○○、葉和及甲○○
    ，雖甲○○不在場，惟被告既有恐嚇告訴人甲○○之犯意，
    並預見被害人丁○○會將該情告知告訴人甲○○，嗣被害人
    丁○○將被告此恐嚇之情告知告訴人甲○○，使被害人乙○○、丁○○、葉和及甲○○均心生畏懼，是被告除有恐嚇被
    害人乙○○、丁○○及葉和外，並有恐嚇告訴人甲○○之犯
    行，原審認被告所為僅涉有恐嚇被害人乙○○、丁○○及葉
    和等人，尚有未洽。是被告上訴意旨猶否認犯罪，固無理由
    ，惟原判決既有可議之處，自應由本院予以撤銷改判，爰審
    酌被告之素行、犯罪之動機、目的、手段，於母親甫去世即
    因遺產問題與其兄弟姊妹發生爭執，並出言恐嚇，所用之方
    式、言語，致使被害人葉東坡、丁○○、葉和及甲○○等心
    生畏懼之程度及犯罪後猶否認犯行等一切情狀，仍量處有期
    徒刑8月。
三、至臺灣新竹地方法院檢察署檢察官95年度偵續一字第20號移
    送併辦意旨略以：被告丙○○因遺產而與甲○○有嫌隙，竟
    基於恐嚇之意，自92年3月1日起陸續撥打電話至甲○○在新
    竹縣竹東鎮○○路○段146號所開設之「黃醫院」，分別向甲○○及丁○○恫嚇稱：若不交出葉清秀生前遺留之財產，欲
    對其家人不利，致甲○○與丁○○心生畏懼，丙○○並委任
    仁愛徵信有限公司（以下簡稱仁愛徵信公司）代為處理糾紛
    ，唆使仁愛徵信公司負責人黃貴福（另行提起公訴）基於概
    括犯意，分別於92年6月6日15時許、6月7日15時許、7月4日
    上午10時許，率眾前往「黃醫院」滋事，佯裝患者占據掛號
    台、候診室及診所大門，造成診所員工及就診病患恐慌，連
    續以強暴、脅迫行為，使「黃醫院」醫療人員心生畏懼，妨
    害該診所正常營業工作權利之行使及其他民眾至該診所求診
    權利之行使，因認被告就此部分涉犯刑法第304條第1項之強
    制罪及刑法第305條之恐嚇危害安全罪嫌云云。
四、按犯罪事實應依證據認定之，無證據不得認定犯罪事實，刑
    事訴訟法第154條第2項定有明文，而所謂認定犯罪事實之證
    據，係指足以認定被告確有犯罪行為之積極證據而言，該項
    證據自須適合於被告犯罪事實之認定，始得採為斷罪資料，
    如未能發現相當證據，或證據不足以證明，自不能以推測或
    擬制之方法，以為裁判之基礎（參照最高法院40年臺上字第
    86號判例）。訊據被告堅決否認有此部分強制或恐嚇危害安
    全犯行，經查：告訴人甲○○、丁○○於警詢時固指述被告
    自92年3月1日起陸續撥打電話至甲○○在新竹縣竹東鎮○○
    路○段146號所開設之「黃醫院」恐嚇，然渠等就被告究於何
    時、何地及以何電話號碼，對渠等為如何之言語恫嚇等情，
    均未能為完整之指訴，亦無從就新竹竹東黃醫院之電話通聯
    紀錄中，比對何者係由被告所撥打。且告訴人甲○○於原審
    法院審理時證稱：伊本人沒有接過丙○○的電話，只有接到
    1個自稱為律師的人打來的電話云云（見原審卷第125頁），
    另被害人丁○○就被告有撥打電話恐嚇渠等乙情，亦無法提
    出何積極證據足資佐證，尚難徒憑告訴人甲○○曾聽聞被害
    人丁○○轉述，及被害人丁○○之片面陳述，即逕行認定被
    告有於92年3月1日起即多次以電話恐嚇甲○○、丁○○之犯
    行，被告此部分恐嚇犯行，尚屬不能證明，而查修正前刑法
    連續犯之成立，係指行為人基於概括犯意，以相似之手段，
    在緊接之時間而先後多次觸犯構成要件相同之罪，而所謂出
    於概括犯意，必須其多次犯罪行為自始均在一個預定犯罪計
    劃以內，出於主觀上始終同一之犯意而進行而言。檢察官移
    送併辦意旨指訴被告恐嚇犯行既屬不能證明即與本案上揭論
    罪之被告恐嚇犯行間，無何修正前刑法連續犯之裁判上一罪
    關係，至移送併辦意旨指訴被告另涉犯之刑法第 304條之強
    制罪，與本案論罪之恐嚇犯行，罪名互異、手段不同，已難
    認有修正前刑法連續犯之裁判上一罪關係可言，亦與本案恐
    嚇犯行無何修正前刑法牽連犯之裁判上一罪關係。本院自均
    無從併案審理，應退回由檢察官另行偵查處理。
據上論斷，應依刑事訴訟法第369條第1項前段、第364條、第299
條第1項前段，刑法第55條、第305條，罰金罰鍰提高標準條例第
1條前段，判決如主文。
本案經檢察官吳慧蘭到庭執行職務。
中    華    民    國    95    年    12    月    22    日
                  刑事第五庭    審判長法  官  吳  敦
                                      法  官  朱光仁
                                      法  官  張傳栗
以上正本證明與原本無異。
不得上訴。
                                      書記官  何子傑
中    華    民    國    95    年    12    月    25    日
附錄：本案論罪科刑法條全文
中華民國刑法第305條
以加害生命、身體、自由、名譽、財產之事，恐嚇他人致生危害
於安全者，處二年以下有期徒刑、拘役或三百元以下罰金。


司法院資訊處製作；財團法人民間司法改革基金會備份。
